臺灣高等法院臺中分院民事判決　　　　　95年度建上字第15號
上　訴　人　　上壹營造有限公司
法定代理人　　乙○○
訴訟代理人　　丙○○
被　上訴人　　張永馨即永裕土木包工業
訴訟代理人　　甲○○
上列當事人間請求給付工程款事件，上訴人對於中華民國95年1
月9日臺灣南投地方法院94年度建字第1號第一審判決提起上訴，
本院於96年1月30日言詞辯論終結，判決如下：
    主  文
上訴駁回。
第二審訴訟費用由上訴人負擔。
    事實及理由
壹、被上訴人方面：
一、被上訴人起訴主張
（一）被上訴人因無自有營造廠牌照，自民國（下同）81年起至
      86年間陸續向上訴人借用「上壹營造有限公司」牌照承包
      南投縣各項地方改建災修工程，並按每件給付上訴人工程
      款總額10%借牌佣金，而所有承包工程自投標、得標、施
      工至完工驗收均由被上訴人自行處理，至於每件工程按施
      工進度領取工程款支票，乃由上訴人提示兌現後（因工程
      款支票指定受款人為上訴人），再由上訴人陸續以「借金
      」名義交予被上訴人，並要求被上訴人在「借金支出傳票
      」上簽名。
（二）被上訴人於86年12月間以上開同一方式向南投縣政府承攬
      位在南投縣中寮鄉之「樟平溪竹圍左岸護岸工程」（以下
      稱系爭護岸工程）」，工程款為新台幣（下同）1,378,00
      0元，及向臺灣省政府農林廳水土保持局第三工程所承攬
      位南投縣中寮鄉○○○○○路改善工程」（以下稱系爭農
      路改善工程），工程款為956,000元。而系爭護岸工程被
      上訴人已完工並經驗收完畢，上訴人已領取工程款1,378,
      000元，則上訴人於扣除其中10%借牌佣金，理應給付被上
      訴人1,240,200元，然上訴人迄未給付之。又系爭農路改
      善工程被上訴人已完工並經驗收完畢，上訴人已領取工程
      907,766元，則上訴人於扣除其中10%借牌佣金，理應給付
      被上訴人816,989元，然上訴人迄未給付之。
（三）綜上，上訴人應給付被上訴人工程款共計2,057,189元，
      為此爰依借牌之無名契約請求上訴人給付工程款2,057,18
      9元及自起訴狀繕本送達上訴人之翌日（即94年7月7日）
      起至清償日止，按週年利率5%計算之利息。
二、對上訴人抗辯所為陳述：
（一）系爭2件工程均於87年3月間完工及驗收完畢，上訴人已於
      87 年3月間領取工程款，請向南投縣政府及行政院農業委
      員會水土保持局第三工程所調閱系爭2件工程之相關資料
      。
（二）兩造約定被上訴人向發包業主領取支票交由上訴人兌現，
      上訴人扣除其中10%借牌佣金，應將其餘款項給付被上訴
      人。又兩造於87年間2月間會帳結果，上訴人積欠被上訴
      人400多萬元，被上訴人並未積欠上訴人3000多萬元，且
      於兩造會算時，上訴人僅交予被上訴人帳冊影本，而被上
      訴人所提帳冊影本乃影印自臺灣高等法院臺中分院94年度
      建上易字第8號民事卷宗等語。
三、被上訴人於本院補充陳述：
（一）原審已交代證人張宜蘭之證詞，並於判決書中詳述。
（二）原審認無證據得證明被上訴人有積欠上訴人貨款，而不得
      主張抵銷，既不得主張抵銷，即無數額若干可言。
（三）所謂兩造會帳，僅該當期間同時施工中程收支之項目，並
      非兩造自81年至87年兩造結束借牌關係標工程全部之項目
      。
（四）95.5.19上訴人訴代丙○○誣指被上訴人曾交付伊四張面
      額共1600萬元支票為借貸關係，顯悖離不實。實際係因工
      程有弊案發生，上訴人恐弊案發展生變，而危及伊押存在
      河川局之1600萬元保證金，故要求被上訴人出具面額共
      1600 萬元之支票以供伊擔保。
（五）三張支出傳票所載金額僅表示有施作二工程，並非表示即
      為領取二工程之工程款。該三張支出傳票所載金額僅係上
      訴人分期給付工程款之一部分，並非全部之工程款。
（六）兩造工程施作至87年5月尚在進行中，上訴人自行記載之
      帳冊亦記至5月，則上訴人稱被上訴人87年2月間會帳結果
      ，積欠上訴人三千多萬元即屬不實，因87年2月至5月以後
      還有未收取之工程款,。
（七）兩造確為借牌抽佣關係。
（八）兩造並無借貸關係。
（九）被上訴人並無積欠上訴人三千多萬元。
（十）上訴人稱二工程（月桃橋、加走寮溪）押標金、差額保證
      金或履約保證金為伊所支出乙節，均不實，該金額均由被
      上訴人所支出，此部分與工程款無涉。
（十一）其餘所述仍舉被上訴人借牌施作其他工程指陳被上訴人
        說謊不實，惟本件被上訴人僅請求久福農路等二件之工
        程款，其他工程實與本件無關。
（十二）被上訴人並無承認積欠二千或三千餘萬元。如另有積欠
        情事，應請上訴人另行起訴。
貳、上訴人方面：
一、上訴人則以
（一）否認被上訴人所謂借牌行為，系爭工程乃由上訴人向主管
      機關承攬後再轉包予被上訴人，因被上訴人資力不足，須
      向上訴人借用施工所須資金，所以支出傳票上載明「借金
      」，亦即兩造先成立承攬關係，再成立借貸關係。而系爭
      護岸工程上訴人已領取工程款1,378,000元，系爭農路改
      善工程上訴人已領取工程956,000元。
（二）上訴人自81年起至87年間將得標工程轉包予被上訴人施工
      ，約定轉包工程內容即上訴人得標工程，轉包工程款即上
      訴人得標工程款90%，完工日期依照上訴人與發包業主所
      簽訂工程合約書，如有逾期，罰鍰由被上訴人負擔，驗收
      由被上訴人自行與發包業主接洽，保固期間由被上訴人負
      責，工程材料及工人均由被上訴人提供。
（三）被上訴人於施工期間陸續向上訴人借款，用以發放工資及
      購買材料，而兩造每隔3個月會帳一次，由上訴人會計人
      員張宜蘭將帳單整理後交予被上訴人之妻甲○○核對。而
      兩造於87年2 月間會帳結果，被上訴人積欠上訴人3000多
      萬元，經臺灣高等法院臺中分院94年度上易字第43號民事
      判決認定被上訴人至87年2月會帳結果尚積欠上訴人32,51
      8,620元，而系爭工程之起始期為86年12月間，自包含在
      上述判決認定期間內，故被上訴人請求工程款項早已為其
      預先借支完畢。至於85年上半年以前之帳冊，因於賀伯颱
      風之後，調查站開始調查工程有無偷工減料，兩造已協議
      將85 年上半年以前帳冊銷毀等語置辯。
二、上訴人於本院補充陳述：
（一）原審未交代何以不採證人張宜蘭之證詞？
（二）上訴人所提之證據（本院94上易43、帳簿資料）足以證明
      被上訴人有積欠上訴人三千多萬及二千多萬，原審亦未交
      代何以不採？
（三）原審判決理由欄（二）項第3點所載顯然違背民事訴訟法
      第400條第2項規定，因本院94上易43雖認定抵銷之主張不
      成立，但該確定判決既判力僅及於上訴人主張抵銷之額為
      限，不及於上訴人所主張被上訴人積欠上述金額之全部。
（四）就原審不當判決及被上訴人於臺中地院93訴1015號所提未
      載日期之準備書狀，陳述如下：
　１、86年9月雙方並未會帳，雙方是於86年7月31日會帳後，並
 　　 於86年10月31日雙方再行會帳。
　２、86年10月31日會帳後，被上訴人認金額不對而向上訴人反
  　　應，其後之金額三千多萬，被上訴人未再有異議。
　３、被上訴人為掩飾會帳真相竟故意塗銷其欠款金額。
　４、本院94上易字第43號判決認兩造至87年2月，被上訴人積
　　  欠上訴人三千多萬元。
　５、上訴人所提證據與他案相同，何以他案法官得認定有積欠
 　　 三千多萬，而原審認上訴人所提是片面證據？
（五）被上訴人因與上訴人借款不成，便盜刻上訴人印章，偽造
      署押，並以上訴人之名義對外詐騙材料，經法院判刑確定
      在案，被上訴人為賴帳即未再來上訴人公司，因此兩造於
      87年9 月並未會帳。
（六）原審對於被上訴人向上訴人借款都刻意不提，且對兩造所
      提證物視而不見。
（七）被上訴人已自承其所收存之證物（帳冊影本）是於雙方對
      帳時由上訴人影印交予上訴人，原審不得心證「均無雙方
      簽認」。
（八）關於1600萬元支票部分，確係借款，被上訴人夫妻惡性倒
      債，致該等支票退票。被上訴人稱因賀伯颱風造成各項工
　　　程受損，上訴人要求其提出保證金1600萬元等情，惟查，
　　　賀伯颱風於85年7月29日至8月1日侵台，而被上訴人所指
  　　工程是於86年1、2、3月由招攬機關分別發包，未發包之
    　工程會受損嗎？檢調單位對未發包之工程會調查嗎？如何
      調查？足證被上訴人說謊。且上開三件工程完成日期不同
　　　，驗收完畢後，被上訴人應會將其所開擔保金支票取回，
　　　何以被上訴人不取回？
（九）被上訴人於其具名之檢舉函已坦承向上訴人「高利借予現
      金週轉」。
（十）上訴人稱其夫妻所簽支出傳票「借金」係領取其應得之工
      程款，倘若如此，被上訴人何需再簽「借金」支出傳票？
      且若係工程款，該借金支出傳票金額應與工程款相同才是
      ，何以不符？
（十一）被上訴人故意將87年5月31日會帳結果（被上訴人積欠
        上訴人二前多萬元）之帳冊影本不予提出。
（十二）對87年2月至5月以後並無還有未收取之工程款。
（十三）95.9.1準備程序筆錄，被上訴人稱「我欠他二千多萬，
        我也開二千多萬的發票給他」，顯然將借款與轉包工程
        所開支發票混淆。
（十四）本院94上易43已認被上訴人積欠上訴人三千多萬。且被
        上訴人於95.9.1庭上自承有積欠二千多萬。
參、原審經審酌兩造所提出之攻擊防禦方法後，認被上訴人依兩
    造間上開無名契約關係，請求上訴人給付工程款2,057,189
    元及法定遲延利息，為有理由，從而判決准許被上訴人之訴
    。上訴人對原審判決不服提起上訴，於本院聲明：（一）原
    判決廢棄。（二）上廢棄部分，被上訴人在第一審之訴及假
    執行之聲請均駁回。（三）第一、二審訴訟費用由被上訴人
    負擔。（四）上訴人如受不利之判決，請准予上訴人供擔保
    免為假執行。被上訴人於本院答辯聲明則為：（一）上訴駁
    回。（二）第二審訴訟費用由上訴人負擔。
肆、兩造不爭執之事實：
一、以上訴人名義於86年12月22日向南投縣政府承攬位在南投縣
    中寮鄉之「樟平溪竹圍左岸護岸工程，約定工程款1,378,00
    0元（見原審卷第7頁），系爭護岸工程之驗收日期為87年2
    月19日（見原審卷第96頁），南投縣政府於87年3月2日給付
    上訴人工程款1,378,000元（見原審卷第97頁）。
二、以上訴人名義於86年11月17日向臺灣省政府農林廳水土保持
    局第三工程所承攬位在南投縣中寮鄉○○○○○路改善工程
    」，約定工程款956,000元，系爭農路改善工程之驗收日期
    為87年2月12日，臺灣省政府農林廳水土保持局第三工程所
    於87年3月6日給付上訴人工程尾款907,765元（見原審卷第
    290、291頁）。
三、上訴人就系爭農路改善工程已領得工程款共計956,000元（
    見原審卷第101頁）。
伍、本件爭點：(1)系爭工程究由被上訴人係向上訴人借牌承包，
    或由上訴人轉包予被上訴人？(2)兩造於87年2月會帳結果為
    何？
（一）系爭工程究由被上訴人向上訴人借牌承包，或由上訴人轉
      包予被上訴人？
　１、按稱承攬者，謂當事人約定，一方為他方完成一定之工作
  　　，他方俟工作完成，給付報酬之契約，民法第490條第1項
    　定有明文。次按工作毀損、滅失之危險，於定作人受領前
      ，由承攬人負擔，如定作人受領遲延者，其危險由定作人
      負擔，同法第508條第1項亦有明文。又所謂次承攬，係承
      攬人自任定作人，使他人承攬其自定作人所承攬工作之全
      部或一部，俗稱工程轉包。由於次承攬，在承攬人與次承
      攬人間仍成立承攬關係，自須具備承攬之要件，始足當之
      ，而承攬對承攬人最重要之效力，係工作完成義務，對定
      作人之效力，則主要有給付報酬及受領義務、危險負擔等
      事項。查被上訴人主張系爭工程由其施作完成等情，為上
      訴人所不爭執（見原審卷第82頁），自堪信為真實。而上
      訴人於原審審理時自承：其自81年起至87年間將得標工程
      交予被上訴人施工，約定工程內容即上訴人得標工程，工
      程款即上訴人得標工程款90%，完工日期依照上訴人與發
      包業主所簽訂工程合約書，如有逾期，罰鍰由被上訴人負
      擔，驗收由被上訴人自行與發包業主接觸，保固期間由被
      上訴人負責，兩造每隔3個月會帳1次等語（見原審卷第10
      8、109頁），足認乃由被上訴人自行與發包業主辦理驗收
      ，上訴人未再與被上訴人辦理驗收，且逾期罰鍰及保固期
      間均由被上訴人自行向發包業主負責，上訴人並未就此再
      與被上訴人作任何約定。綜上，兩造固約定系爭工程由被
      上訴人負責施作，惟兩造就上開定作人之受領義務及危險
      負擔等事項均無約定，尚難認有事實顯示上訴人有自任定
      作人之意思，自與承攬之法定要件不符，且上訴人自承兩
      造每隔3個月會帳一次，顯非按每件工程完工結算，亦與
      承攬通常須就已完成工作結算報酬之慣例相違，況不論被
      上訴人完成系爭工程有無虧損，上訴人仍可獲得10%工程
      款，亦與承攬人首重獲取報酬之常情不符，益證兩造間顯
      非次承攬契約關係。
　２、被上訴人主張系爭工程係其借用上訴人公司牌照承包，兩
  　　造間為借牌關係等情，由於「借牌」僅係俗稱，並非法律
    　上之有名契約，其法律性質如何，端視契約當事人之約定
      內容而定，可為混合契約或無名契約，而各別適用相關法
      律規定或依契約約定行使權利負擔義務，並無認定為借牌
      關係之必要。而被上訴人主張上訴人向發包業主領取工程
      款後，應將其中90%款項給付被上訴人等語，為上訴人所
      同陳（見原審卷第81頁），尚堪採信，是兩造既約定上訴
      人向發包業主領取工程款後，應將其中90%款項交予被上
      訴人，是被上訴人據以請求上訴人給付工程款，即有所憑
      。
　３、南投縣政府就系爭護岸工程已於87年3月2日給付上訴人工
  　　程款1,378,000元，及臺灣省政府農林廳水土保持局第三
    　工程所就系爭農路改善工程已於87年3月6日給付上訴人工
      程尾款907,765元之事實已如前述，則被上訴人自得依上
      開兩造約定，請求上訴人給付其中90%工程款共計2,057,1
      89元（計算式：0000000x90%=0000000，907766x90%=8169
      89.4 ）。
（二）兩造於87年2月會帳結果為何？
　１、另按確定判決之既判力，固以訴訟標的經表現於主文判斷
　　　之事項為限，判決理由並無既判力。但法院於確定判決理
　　　由中，就訴訟標的以外當事人主張之重要爭點，本於當事
　　　人辯論之結果，已為判斷時，除有顯然違背法令之情形，
　　　或當事人已提出新訴訟資料，足以推翻原判斷之情形外，
　　　應解為在同一當事人就與該重要爭點有關所提起之他訴訟
  　　，法院及當事人對該重要爭點之法律關係，皆不得任作相
    　反之判斷或主張，以符民事訴訟上之誠信原則（最高法院
      89年台上字第44號判決及89年台上字第518號判決參照）
      。
　２、經查，被上訴人於92年10月間向原審起訴主張：其於86
  　　年間借用上訴人公司牌照承包得標「樟平溪月桃橋上下游
    　護岸工程」」及「加走寮溪瑞竹國中護岸工程」，工程款
      分別為1,956,000元及3,386,000元，前者上訴人尚０積欠
      被上訴人工程款160,863元，後者被上訴人完成部分為總
      工程90%，扣除10%借牌費用及10%未完工部分，上訴人應
      給付被上訴人2,742,660元，為此請求上訴人給付2,903,
      523元及法定遲延利息等語（以下稱前案），經原審法院
      以92年度訴字第651號受理在案後，上訴人於前案一審審
      理中辯稱以兩造於「86年11月30日」會帳結果被上訴人積
      欠上訴人36,195,875元，與被上訴人所請求金額相互抵銷
      等語，並提出帳冊及臺灣臺中地方法院93年度訴字第1015
      號判決為證，經原審於94年3月1日判決認為：上訴人所提
      帳冊並無兩造結算會簽紀錄，且被上訴人雖主張最後一次
      會帳係於86年6月底已結算清楚，然不承認上訴人所提帳
      冊內容，則兩造各執一詞，上訴人復未具體舉證證明兩造
      間已就所有合作工程結算清楚，自無從認定上訴人此部分
      主張為真，是上訴人以會帳結清金額為抵銷抗辯，亦無所
      據等情。而上訴人對上開第一審判決提起上訴，經本院以
      94年度建上易字第8號受理在案，而上訴人於上訴審理中
      辯稱以兩造於「87年2月」會帳結果被上訴人積欠上訴人
      32,518, 620元，與被上訴人所請求金額相互抵銷等語，
      業經本院依職權調閱上開卷宗核閱無訛，則上訴人於一審
      程序中係主張「86年11月30日」兩造已會帳清楚，竟於二
      審程序中改主張依兩造87年2月間之會帳結果，前後所陳
      已有未合，是以兩造究竟有無86年11月30日及87年2月之
      會帳過程，及會帳結果兩造是否已有同意，實有未明。
　３、前案經本院就上訴人是否對被上訴人享有債權而可得主張
  　　抵銷之重要爭點，本於兩造所提出之證據資料，及當事人
　    辯論之結果，於94年9月20日判決認為：臺灣高等法院臺
      中分院94年度上易字第43號民事判決以上訴人所提帳冊記
      載87 年2月28日餘額32,518,620元，及被上訴人於原審93
      年8月26 日言詞辯論期日承認「我同意87年2月間最後一
      次會帳，到87年9月會帳的帳目我承認已經清楚了」等語
      ，故以上訴人辯稱於87年2月會帳被上訴人積欠上訴人
      32,518,620元乙節堪可採信。惟被上訴人於原審93年8月
      26日言詞辯論所稱為「我同意87年2月間最後一次會帳，
      到86年9月會帳的帳目我承認已清楚了」等語，則上開判
      決乃誤認截至87年9月間帳目已無爭執，而認為被上訴人
      尚積欠上訴人32,518,620元，尚非可採，且被上訴人上開
      所陳乃表示至86年9月間帳目為上訴人積欠被上訴人2000
      多萬元已清楚，反面言之即未承認87年2月會帳有結果。
      又無論86年9月抑87年2月會帳，均無雙方簽認之會帳資料
      可憑，雙方以自己所提片面資料，各自主張對造積欠其
      3000多萬與2000多萬元，均難採認，上訴人以此主張抵銷
      ，洵非可取等情並駁回上訴人之上訴而告確定之事實，業
      經本院依職權調閱原審92年度訴字第651號及本院94年度
      建上易字第8號民事卷宗閱明屬實，自堪信為真實。又上
      開確定判決係認定兩造間87年2月會帳後，並無兩造共識
      之會帳結果，故認上訴人主張之32,518,620元債權為不可
      採，上訴人以此債權主張抵銷即無可取，乃係就兩造間是
      否有32,518,620元債權存在及抵銷抗辯之成立與否之重要
      爭點為判斷，並非僅就上訴人在前案中所主張之抵銷金額
      為判斷，是在上訴人未提出其他新訴訟資料，而前案復無
      顯然違背法令之情形下，本院自不得任作相反之判斷，上
      訴人認前案之判決既判力僅及於上訴人於前案中主張抵銷
      之額為限云云，尚有誤會。從而上訴人辯稱兩造於87年2
      月會帳結果被上訴人尚欠上訴人32,518,620元，難以採認
      ，上訴人以此主張抵銷，洵非可取。是以原審判決認定上
      訴人對被上訴人並無上訴人所指32,518,620元債權可資抵
      銷，並無違誤。
　４、上訴人雖以本院94上易字第43號確定判決已認定被上訴人
　　　積欠上訴人三千多萬元置辯，然查本院94上易字第43號確
　　　定判決係因誤將被上訴人於原審法院92年度訴字第651 號
　　　中所陳述之「我同意87年2月間最後一次會帳，到『86 』
　　　年9月會帳的帳目我承認已經清楚了」，誤為被上訴人之
  　　陳述為「我同意87年2月間最後一次會帳，到『87』年9月
    　會帳的帳目我承認已經清楚了」，而認定兩造截至87年9
      月間帳目已無爭執，進而認定兩造87年2月會帳結果，被
      上訴人積欠上訴人32,518,620元，因本院94上易字第43號
      確定判決有上開誤解筆錄之情形，故上開判決認定之事實
      當非可採，業經本院94年建上易字第8號判決闡述甚明，
      上訴人於本件訴訟再執此為抗辯，自非可採。
　５、上訴人又謂被上訴人於95年9月1日本院準備程序時已自承
  　　有積欠上訴人二千多萬元云云（本院第2卷第2頁背面），
      然被上訴人一再爭執未積欠上訴人款項，故經本院96年1
      月24日當庭勘驗本院95年9月1日之準備程序錄音檔結果，
      被上訴人於當日並未為上開「積欠上訴人二千多萬元，我
      也開二千多萬元的發票給他」之陳述，而係陳述「87年2
      月會帳之後，他欠我一千多萬元，我也開一千多萬元的發
      票給他」（本院第2卷第122頁背面），參以被上訴人始終
      否認積欠上訴人借款，是以本院95年9月1日準備程序筆錄
      第2頁關於「會帳後我欠他二千多萬元，我也開二千多萬
      元的發票給他」之記載尚難作為本件判決之依據。且倘係
      被上訴人對上訴人負債，理應係由被上訴人簽發支票或其
      他債權憑證予上訴人，而非開發票予上訴人，是以上訴人
      主張被上訴人開發票之行為，應不足以採為證明係被上訴
      人有欠款未還之有利證據，洵堪認定。
　６、上訴人又謂被上訴人對上訴人提出侵占告訴時，曾指稱上
  　　訴人收高額利息，可證兩造間確有借款一事云云？並提出
    　台灣高等法院台中分院檢察署92年度上聲議字1188號不起
      訴處分書影本一份（本院第2卷第54至56頁）、被上訴人
      出具之函影本一份（本院第2卷第25至26頁）為證，然被
      上訴人陳稱係因當時要告上訴人侵占，故說得比較不好聽
      ，檢舉函當然要寫嚴重一點，才會受重視等語（本院第2
      卷第52頁、第1卷第30頁），又以準備書狀陳稱：被上訴
      人簽立借支傳票給上訴人收執（實際並非借貸關係，而是
      付款收據）外，有時更佯稱工程款未入帳，而被上訴人當
      時工程正進行中，需款孔急，逼不得已偶而只得支付高利
      向上訴人借支等語（本院第2卷第68頁），堪認被上訴人
      確有偶因上訴人表示工程款尚未入帳而以借款方式向上訴
      人借支之情形，然此應係預支性質，蓋因以兩造之合作模
      式，既係由上訴人出面領取工程款於先，則即有被上訴人
      需款而上訴人尚未領到該項工程工程款之可能，是以在此
      情形下，方屬被上訴人向上訴人預支工程款之狀況，然此
      並非兩造間之作業常態，一般情形應係上訴人領到工程款
      後，以借支之型態（即支出傳票、取款條）之方式，將應
      屬被上訴人之工程款交予被上訴人，否則在被上訴人未提
      供任何擔保，又係由上訴人先付出工程保證金之情形下，
      上訴人豈會甘冒被上訴人不完成工程，又先領取款項之風
      險無端借錢予被上訴人？而證人即上訴人所僱用之會計張
      宜蘭雖曾於原審證稱「我從82年11月起為上訴人的會計..
      . 被上訴人如果需要資金週轉，來發工資或買材料，會來
      公司向丙○○先生借錢，我們轉包給他的工程款下來，再
      從工程款扣除．．．我負責寫支出傳票及取款條，金額都
      是賴先生指示我寫的，我從82年到公司之後到87年12月都
      一直有在處理這件事」等語（原審卷第339、340頁），然
      證人張宜蘭係上訴人之會計，證人僅依上訴人之交代製作
      傳票及取款條，以證人張宜蘭所證渠自「82」年間開始處
      理兩造之金錢往來事宜，然以本院依職權所調得之台中地
      院九十三年訴字第一○一五號返還保固金案件、南投地院
      九二年訴字第六五一號返還工程款案件、八十八年簡上字
      第六二號給付票款案件、八九年訴字第四八三號返還工程
      款案件卷宗查明，兩造自81年間即存在有此借牌之無名契
      約關係存在，則證人張宜蘭如何能確知渠82年11月開始處
      理之兩造金錢往來確為被上訴人向上訴人借錢，而非上訴
      人將已領得之先前工程款給付被上訴人，以供被上訴人支
      應新工程之用？參以證人張宜蘭係上訴人之受僱人，渠所
      知均得悉自上訴人，尤難期其證言真實可信。
　７、上訴人復以證人張宜蘭之證言主張兩造間87年5月底為最
  　　後一次會帳云云（原審卷第340頁），然為被上訴人所否
    　認，堅稱87年2月會帳後即未會帳等語，查證人張宜蘭係
      於94年12月26日在原審為上開證述，距離上訴人所謂87年
      5月底會帳已有7年餘，證人關於最後一次會帳日期是否能
      清楚記憶已不無疑問，且證人既證稱帳冊係上訴人所製作
      ，交給渠製作對帳單（原審卷第341頁），則在上訴人未
      提出證人所製作之87年5月底對帳單之情形下，證人如何
      能以上訴人所製作之帳冊即判斷87年5月底有會帳？是以
      上訴人欲以被上訴人曾陳稱「會帳沒有問題的話，上訴人
      就會把該給我的錢給我，我不會在帳冊上簽名。」等語（
      本院第1卷第28頁），及兩造間87年5月底有對帳一情，以
      資證明兩造87年2月會帳結果對被上訴人積欠上訴人32,51
      8,620元已有共識，方有87年5月底之對帳云云為不足採。
      至被上訴人訴訟代理人甲○○雖曾於本95年9月1日準備程
      序時陳稱「5月16日的會帳，應更正為5月31日」（本院第
      2卷第3頁背面）等語，然被上訴人訴訟代理人甲○○已當
      庭表示係為更正答辯狀之記載，並非承認5月31日有會帳
      （本院第2卷第124頁背面），是此部分亦不足採為有利於
      上訴人之證據，更不足證明被上訴人對上訴人於訴訟中所
      提出之87年2月底之帳冊有認同之意。
　８、上訴人再以被上訴人曾簽立面額共1600萬元之支票四張予
 　　 上訴人，即表示兩造間有借貸關係存在云云，然被上訴人
      辯稱：86年間被上訴人借牌標工程，工程名稱分別為「清
      水溪木瓜潭護岸復建工程」、「濁水溪枋寮岸、竹山護岸
      、東埔蚋溪堤防埔子護岸復建工程」、「清水溪下游護岸
      災修工程」，各該工程當時繳納之差額保證金依序分別為
      684萬元、704萬元、212萬元，合計共1600萬元，附呈上
      訴人在另案訴訟中呈院之明細表可稽。當時有工程弊端發
      生，而上開1600萬元之差額保證金為上訴人所支付。因系
      爭工程為被上訴人借牌（即上訴人名義）標取，實際由被
      上訴人施工並自負盈虧責任。上訴人為恐弊案發展生變，
      而危及伊押存在河川局之1600萬元保證金，乃要求被上訴
      人需開立同額支票交伊收執供為擔保等語，並提出明細表
      影本一份為證（本院第2卷第106頁）。經查上訴人就上開
      支票中之票號0000000號，面額500萬元之支票一張，曾以
      係兩造於86年5、6月底會算結果，被上訴人積欠上訴人積
      欠借款1500萬元而簽發之其中一張為由，本於票據關係提
      起給付票款之訴，經台灣南投地方法院87年度投簡字第53
      8號判決、88年簡上字第62號判決認定「依被上訴人所提
      兩造歷年來之工程明細，僅系爭支票簽發當時之86年5、
      6月間所進行系爭三件工程之差額保證金合計，恰為1600
      萬元，其他同期間進行工程之保證金數額，皆無如此情形
      。又上訴人與被上訴人張永馨間並非單純之工程承包及轉
      包關係，而係上訴人借牌予被上訴人張永馨施工，上訴人
      對被上訴人張永馨有『牌主』之優勢已如前述，被上訴人
      張永馨及上訴人公司之實際掌控者丙○○於86年5、6月當
      時，因檢調單位進行賀伯風災工程其中包括上訴人借牌予
      被上訴人張永馨施作者而均已涉案調查中，其後並被提起
      公訴，復據被上訴人提出台灣南投地方法院檢察署86年度
      偵字第1009號起訴書附卷可稽，核與本院依職權調查上訴
      人實際負責人丙○○前科資料相符，是以被上訴人稱當時
      上訴人身陷危機中，認為系爭三件工程總工程款達四千多
      萬元，差額保證金高達1600萬元，當時被飭令部分停工，
      恐遷延日久，造成損害，又恐涉案致生賠償事宜，乃要求
      被上訴人仍需提供足額之票據保證金，不管是否已經部分
      取回系爭工程之保證金等語，尚非無據，是被上訴人於簽
      發支票雖時已領取部分保證金，究不影響其簽發支票係作
      為差額保證金擔保之事實。」嗣並經最高法院89年度簡上
      字第43號裁定駁回上訴人之上訴而告確定，業經本院依職
      權調閱台灣南投地方法院87年度投簡字第538號民事卷宗
      全卷查明無訛，並有台灣南投地方法院88年簡上字第62號
      判決一份在卷可稽（本院第2卷第118-1至120頁），則兩
      造間就被上訴人所簽發之1600萬元支票究係借款或差額保
      證金之擔保之重要爭點，既經台灣南投地方法院87年度投
      簡字第53 8號判決及88年簡上字第62號判決審酌兩造所提
      出之攻擊防禦方法及函調之資料後為判斷，則在上訴人未
      提出其他新訴訟資料，而前案復無顯然違背法令之情形下
      ，本院自不得任作相反之判斷，況果如上訴人所陳該1600
      萬元之支票係因被上訴人向渠借款會算後所簽發，何以上
      訴人於上開給付票款案件中僅請求發票日最後之一張，而
      非全部一併請求，亦與常情不合，是以上訴人於本院中仍
      執前詞，主張1600萬支票係被上訴人向渠借款之證據，殊
      非可採。
陸、綜上，上訴人既無法證明對被上訴人有32,518,620元債權可
    供抵銷，則被上訴人依兩造間上開無名契約關係，請求上訴
    人給付工程款為可採，上訴人所辯均為無可取。則被上訴人
    依兩造間之約定，被上訴人請求上訴人給付2,057,189元及
    自起訴狀繕本送達上訴人之翌日（即94年7月7日）起至清償
    日止，按週年利率5%計算之利息，為有理由，應予准許。是
    則原審判命上訴人如數給付，於法並無不合。上訴意旨指摘
    原判決不當，求予廢棄改判，為無理由，應予駁回其上訴。
柒、本件事證已明，兩造其餘主張及攻擊防禦方法與本件判決結
    果不生影響，不予一一論述，附此敘明。
據上論結，本件上訴為無理由，依民事訴訟法第449條第1項、第
78條，判決如主文。
中　　華　　民　　國　　96　　年　　2 　　月　　13　　日
                  民事第二庭    審判長法  官  童有德
                                      法  官  謝說容
                                      法  官  蔡秉宸
以上正本係照原本作成。
如對本判決上訴，須於收受判決送達後20日內向本院提出上訴書
狀，其未表明上訴理由者，應於提出上訴後20日內向本院提出上
訴理由書 (須按他造人數附具繕本)。
上訴時應提出委任律師為訴訟代理人之委任狀。具有民事訴訟法
第466條之1第1項但書或第2項之情形為訴訟代理人者，另應附具
律師及格證書及釋明委任人與受任人有該條項所定關係之釋明文
書影本。
                                      書記官  洪麗華
中　　華　　民　　國　　96　　年　　2 　　月　　13　　日
                                                      Ｍ
